ACORDAO-COMPLETO-2543173

ACÓRDÃO 3683/2022 ATA 23/2022 - PRIMEIRA CÂMARA

VISTOS, relatados e discutidos estes autos de embargos de declaração opostos pelo Sr. Luiz Lindbergh Farias Filho ao Acórdão 3278/2022-TCU-Primeira Câmara, que apreciou tomada de contas especial instaurada pela Secretaria Executiva do então Ministério do Esporte em razão da impugnação parcial das despesas do Convênio 45/2008, 
ACORDAM os Ministros do Tribunal de Contas da União, reunidos em sessão da Primeira Câmara, ante as razões expostas pelo Relator, em:
9.1. conhecer dos presentes embargos de declaração, nos termos do art. 34, caput e § 1º, da Lei 8.443/1992, para, no mérito, rejeitá-los;
9.2. dar ciência desta deliberação ao recorrente.

embargos de declaração opostos pelo Sr. Luiz Lindbergh Farias Filho ao Acórdão 3.278/2022-1ª Câmara.

Primeira Câmara

Ministério do Esporte (extinta).

3. Responsáveis/Recorrentes:
3.1. Responsáveis: Adriano José dos Santos (XXX.457.487-XX); Instituto de Desenvolvimento Educacional, Social e Político - Idesp (07.521.696/0001-40); Luiz Lindbergh Farias Filho (XXX.493.514-XX); Município de Nova Iguaçu/RJ (29.138.278/0001-01); Romário Galvão Maia (XXX.206.845-XX); Sandra Maria da Silva Costa Azevedo (XXX.772.637-XX); Sheila Chaves Gama de Souza (XXX.906.637-XX).
3.2. Recorrente: Luiz Lindbergh Farias Filho (XXX.493.514-XX).

13.1. Ministros presentes: Vital do Rêgo (na Presidência), Walton Alencar Rodrigues, Benjamin Zymler (Relator) e Jorge Oliveira.
13.2. Ministro-Substituto presente: Augusto Sherman Cavalcanti.

ACORDAO-COMPLETO-2570459

Acórdão 2806/2023 - Primeira Câmara

ACORDAO-COMPLETO-2546143

Acórdão 4561/2022 - Primeira Câmara

BENJAMIN ZYMLER

Ministro Benjamin Zymler.

Cuidam os autos de embargos de declaração opostos pelo Sr. Luiz Lindbergh Farias Filho ao Acórdão 3278/2022-TCU-Primeira Câmara.
2.	O presente feito trata, originalmente, de tomada de contas especial instaurada pela Secretaria Executiva do então Ministério do Esporte em razão da impugnação parcial das despesas do Convênio 45/2008, firmado com a Prefeitura Municipal de Nova Iguaçu/RJ, cujo objeto era a implantação de 150 núcleos de esporte educacional do Programa "Segundo Tempo" (PST) , para atendimento a crianças, adolescentes e jovens, por meio do desenvolvimento de práticas esportivas educacionais.
3.	Para a consecução da avença, foi previsto o aporte de R$ 12.492.470,00, sendo R$ 10.264.970,00 oriundos da União, e o restante equivalendo à contrapartida. Em 21/12/2008, foi assinado o Primeiro Termo Aditivo ao convênio, no valor adicional de R$ 492.619,68, sendo R$ 397.500,00 oriundos do concedente, e o restante correspondendo à contrapartida do ente municipal. 
4.	Do total pactuado, somente foram liberados os valores de R$ 5.132.485,00 e R$ 397.500,00, em 4/7/2008 e 28/9/2009, respectivamente. A avença foi rescindida em 1º/11/2011, tendo em vista as "[...] dificuldades encontradas pela entidade em estruturar e implementar as ações imprescindíveis ao desenvolvimento da parceria firmada com a Prefeitura Municipal de Nova Iguaçu/RJ".
5.	Submetidos os autos a esta Corte de Contas, a então Secex/RJ promoveu a citação dos Srs. Luiz Lindbergh Farias Filho, Romário Galvão Maia, Adriano José dos Santos, Sheila Chaves Gama de Souza e Sandra Maria da Silva Costa Azevedo, do Município de Nova Iguaçu/RJ e do Instituto de Desenvolvimento Educacional, Social e Político (Idesp) , por débitos ocorridos nos respectivos períodos de gestão, em virtude da "não execução do objeto pactuado e do atingimento parcial dos objetivos avençados, que propiciou a ocorrência de impugnação parcial das despesas realizadas com os recursos do Convênio 45/2008 e aditivos, firmados com a Prefeitura Municipal de Nova Iguaçu/RJ".
6.	O mérito do processo foi analisado pela referida unidade técnica e pela SecexTCE, que assumiu a responsabilidade pela condução do feito. Após a juntada e o exame de elementos adicionais de defesa trazidos pela Sra. Sheila Chaves Gama de Souza e pelo Sr. Luiz Lindbergh Farias Filho, o Tribunal decidiu, por meio do Acórdão 3278/2022-TCU-Primeira Câmara, no que interessa ao deslinde da presente etapa processual:
	"9.1. julgar irregulares as contas dos Srs. Luiz Lindbergh Farias Filho, Sheila Chaves Gama de Souza, Adriano José dos Santos, Romário Galvão Maia e Sandra Maria da Silva Costa Azevedo e do Instituto de Desenvolvimento Educacional, Social e Político (Idesp) , em virtude das irregularidades aludidas nas letras "c1", "c2" e "c4" do item 131 da instrução da SecexTCE, nos termos dos arts. 1°, inciso I, 16, inciso III, alínea "c", 19 e 23, inciso III, da Lei 8.443/1992;
	9.2. condenar os responsáveis designados a seguir ao pagamento solidário das quantias abaixo indicada, com a incidência dos devidos encargos legais, calculados a partir das datas correspondentes até o efetivo recolhimento, na forma da legislação em vigor, nos termos dos arts. 1°, inciso I, 16, inciso III, alínea "c", 19, parágrafo único, e 23, inciso III, da Lei 8.443/1992:
	9.2.1. Srs. Luiz Lindbergh Farias Filho e Adriano José dos Santos e Instituto de Desenvolvimento Educacional, Social e Político - Idesp:
	Valor original (R$) 
	Data da ocorrência

	          8.000,00
	11/12/2008

	9.2.2. Srs. Luiz Lindbergh Farias Filho e Romário Galvão Maia e Instituto de Desenvolvimento Educacional, Social e Político - Idesp:
	Valor original (R$) 
	Data da ocorrência

	157.500,00
	22/1/2009

	157.500,00
	22/1/2009

	8.000,00
	22/1/2009

	8.000,00
	22/1/2009

	38.800,00
	30/4/2009

	157.500,00
	5/6/2009

	110.950,00
	8/7/2009

	101.850,00
	8/7/2009

	103.250,00
	8/7/2009

	93.800,00
	15/7/2009

	8.000,00
	23/7/2009

	8.000,00
	23/7/2009

	158.047,55
	7/8/2009

	141.400,00
	29/9/2009

	85.450,00
	29/9/2009

	66.821,89
	29/9/2009

	187.403,55
	29/9/2009

	43.350,00
	30/9/2009

	350,00
	14/10/2009

	350,00
	14/10/2009

	573,29
	14/10/2009

	350,00
	14/10/2009

	93.685,98
	15/10/2009

	8.000,00
	15/10/2009

	8.000,00
	15/10/2009

	30.465,25
	19/10/2009

	98.777,81
	27/10/2009

	11.423,69
	27/10/2009

	20.395,08
	27/10/2009

	84.290,00
	11/11/2009

	49.017,35
	11/11/2009

	62.922,27
	11/11/2009

	16.670,00
	12/11/2009

	8.000,00
	19/11/2009

	8.000,00
	19/11/2009

	214.640,00
	9/12/2009

	149.810,00
	10/1/2010

	34.970,00
	20/1/2010

	175.350,00
	5/2/2010

	37.582,95
	8/2/2010

	31.517,08
	8/2/2010

	16.000,00
	8/2/2010

	105.900,00
	8/2/2010

	105.900,00
	8/2/2010

	16.000,00
	9/2/2010

	141.516,66
	11/3/2010

	18.900,00
	18/3/2010

	46.952,53
	31/3/2010

	51.205,90
	31/3/2010

	19.838,52
	31/3/2010

[...]
	9.5. adiar o julgamento das contas dos Srs. Luiz Lindbergh Farias Filho, Romário Galvão Maia, Sheila Chaves Gama de Souza e Sandra Maria da Silva Costa Azevedo e do Município de Nova Iguaçu/RJ, em virtude das irregularidades aludidas nas letras "c3" e "c5" do item 131 da instrução da SecexTCE;
	9.6. aplicar as seguintes multas individuais, nos termos do art. 57 da Lei 8.443/1992:
	9.6.1. Sr. Luiz Lindbergh Farias Filho: R$ 600.000,00;"
7.	Irresignado com essa deliberação, o Sr. Luiz Lindbergh Farias Filho ingressou com os presentes embargos de declaração, nos quais alegou que a decisão recorrida continha vícios de omissão e obscuridade, nos termos indicados a seguir, em apertada síntese:
a)	não foi apreciada a argumentação apresentada pelo responsável quanto à ocorrência de prescrição para a imputação do débito, conforme o Decreto 20.910/1932, a Lei 9.873/1999 e o entendimento do STF;
b)	não foram analisadas as alegações trazidas no sentido de que inexistiu má-fé do embargante, uma vez que: a gestão do convênio foi conduzida pelos secretários de gestão; não existem elementos que comprovem que os recursos não foram efetivamente empregados no referido programa; a prestação de contas após o fim do convênio não mais competia ao embargante, porquanto este já não exercia qualquer cargo naquela municipalidade, tendo encerrado sua gestão ainda em março de 2010;
c)	o convenio celebrado entre o Município de Nova Iguaçu e o Idesp possuía cláusula que previa a imputação de responsabilidade ao instituto e a possibilidade de aplicação de multa, além da devolução dos recursos não aplicados e de pagamento de indenização pelos prejuízos causados; e
d)	o atraso na remuneração dos profissionais que estavam envolvidos no programa é datado do ano de 2010, de modo que esse fato deveria ter sido objeto da prestação de contas dos gestores que sucederam o ora embargante.
8.	Com isso, requereu que o presente expediente recursal fosse acolhido, a fim de que fosse reformado o Acórdão 3278/2022-TCU-Primeira Câmara para julgar regulares as contas do Sr. Luiz Lindbergh Farias Filho, ainda que com ressalvas, em face das omissões e obscuridades apontadas.
	É o relatório.

Beatris Jardim de Azevedo (117.413/OAB-RJ) e outros, representando Instituto de Desenvolvimento Educacional, Social e Político - Idesp; Ernesto Baccherini, representando Sandra Maria da Silva Costa Azevedo e Sheila Chaves Gama de Souza; Rodrigo Nóbrega Farias (OAB/PB 10.220), Paulo Henrique Teles Fagundes (72474/OAB-RJ) e outros, representando Luiz Lindbergh Farias Filho; Roberto Carlos Vasconcelos (031.664/OAB-RJ), representando Adriano José dos Santos; Wanessa Martinez Vargas (168.812/OAB-RJ), representando o Município de Nova Iguaçu/RJ.

Subprocurador-Geral Paulo Soares Bugarin.

EMBARGOS DE DECLARAÇÃO EM TOMADA DE CONTAS ESPECIAL. CONVÊNIO PARA EXECUÇÃO DO PROGRAMA SEGUNDO TEMPO. CELEBRAÇÃO DE SUBCONVÊNIO PARA REALIZAÇÃO DE PARTE DO OBJETO DA AVENÇA. NÃO COMPROVAÇÃO DA CORRETA APLICAÇÃO DOS RECURSOS TRANSFERIDOS. AUSÊNCIA DE DOCUMENTOS APTOS A DEMONSTRAR A REGULAR EXECUÇÃO FÍSICA E FINANCEIRA DA AVENÇA. CITAÇÃO. CONTAS JULGADAS IRREGULARES, COM IMPUTAÇAO DE DÉBITO E APLICAÇÃO DE MULTA. FIXAÇÃO DE NOVO E IMPRORROGÁVEL PRAZO PARA O MUNICÍPIO DE NOVA IGUAÇU/RJ DEVOLVER OS RECURSOS APLICADOS EM SEU BENEFÍCIO COM DESVIO DE FINALIDADE. ADIAMENTO DE JULGAMENTO DOS RESPONSÁVEIS SOLIDÁRIOS POR ESTA DÍVIDA. AUSÊNCIA DE VÍCIO DE OMISSÃO E OBSCURIDADE NA DECISÃO ATACADA. CONHECIMENTO E REJEIÇÃO DOS EMBARGOS DE DECLARAÇÃO.

TOMADA DE CONTAS ESPECIAL (TCE)

Secretaria de Controle Externo de Tomada de Contas Especial (SecexTCE).

Cuidam os autos de embargos de declaração opostos pelo Sr. Luiz Lindbergh Farias Filho ao Acórdão 3278/2022-TCU-Primeira Câmara.
2.	O presente feito trata, originalmente, de tomada de contas especial instaurada pela Secretaria Executiva do então Ministério do Esporte em razão da impugnação parcial das despesas do Convênio 45/2008, firmado com a Prefeitura Municipal de Nova Iguaçu/RJ, cujo objeto era a implantação de 150 núcleos de esporte educacional do Programa "Segundo Tempo" (PST) , para atendimento a crianças, adolescentes e jovens, por meio do desenvolvimento de práticas esportivas educacionais.
3.	Para a consecução da avença, foi previsto o aporte de R$ 12.492.470,00, sendo R$ 10.264.970,00 oriundos da União, e o restante equivalendo à contrapartida. Em 21/12/2008, foi assinado o Primeiro Termo Aditivo ao convênio, no valor adicional de R$ 492.619,68, sendo R$ 397.500,00 oriundos do concedente, e o restante correspondendo à contrapartida do ente municipal. 
4.	Do total pactuado, somente foram liberados os valores de R$ 5.132.485,00 e R$ 397.500,00, em 4/7/2008 e 28/9/2009, respectivamente. A avença foi rescindida em 1º/11/2011, tendo em vista as "[...] dificuldades encontradas pela entidade em estruturar e implementar as ações imprescindíveis ao desenvolvimento da parceria firmada com a Prefeitura Municipal de Nova Iguaçu/RJ".
5.	Submetidos os autos a esta Corte de Contas, a então Secex/RJ promoveu a citação dos Srs. Luiz Lindbergh Farias Filho, Romário Galvão Maia, Adriano José dos Santos, Sheila Chaves Gama de Souza e Sandra Maria da Silva Costa Azevedo, do Município de Nova Iguaçu/RJ e do Instituto de Desenvolvimento Educacional, Social e Político (Idesp) , por débitos ocorridos nos respectivos períodos de gestão, em virtude da "não execução do objeto pactuado e do atingimento parcial dos objetivos avençados, que propiciou a ocorrência de impugnação parcial das despesas realizadas com os recursos do Convênio 45/2008 e aditivos, firmados com a Prefeitura Municipal de Nova Iguaçu/RJ".
6.	O mérito do processo foi analisado pela referida unidade técnica e pela SecexTCE, que assumiu a responsabilidade pela condução do feito. Após a juntada e o exame de elementos adicionais de defesa trazidos pela Sra. Sheila Chaves Gama de Souza e pelo Sr. Luiz Lindbergh Farias Filho, o Tribunal decidiu, por meio do Acórdão 3278/2022-TCU-Primeira Câmara, no que interessa ao deslinde da presente etapa processual, julgar irregulares as contas deste responsável, condenando-o ao pagamento do débito e da multa especificados.
7.	Irresignado com essa deliberação, o Sr. Luiz Lindbergh Farias Filho ingressou com os presentes embargos de declaração, nos quais alegou que a decisão recorrida continha vícios de omissão e obscuridade, nos termos indicados a seguir, em apertada síntese:
a)	não foi apreciada a argumentação apresentada quanto à ocorrência de prescrição para a imputação do débito, conforme o Decreto 20.910/1932, a Lei 9.873/1999 e o entendimento do STF;
b)	não foram analisadas as alegações trazidas no sentido de que inexistiu má-fé do embargante, uma vez que: a gestão do convênio foi conduzida pelos secretários de gestão; não existem elementos que comprovem que os recursos não foram efetivamente empregados no referido programa; a prestação de contas após o fim do convênio não mais competia ao embargante, porquanto este já não exercia qualquer cargo naquela municipalidade, tendo encerrado sua gestão ainda em março de 2010;
c)	o convenio celebrado entre o Município de Nova Iguaçu e o Idesp possuía cláusula que previa a imputação de responsabilidade ao instituto e a possibilidade de aplicação de multa, além da devolução dos recursos não aplicados e de pagamento de indenização pelos prejuízos causados; e
d)	o atraso na remuneração dos profissionais que estavam envolvidos no programa é datado do ano de 2010, de modo que esse fato deveria ter sido objeto da prestação de contas dos gestores que sucederam o ora embargante.
8.	Com isso, requereu que o presente expediente recursal fosse acolhido, a fim de que fosse reformado o Acórdão 3278/2022-TCU-Primeira Câmara para julgar regulares as contas do Sr. Luiz Lindbergh Farias Filho, ainda que com ressalvas, em face das omissões e obscuridades apontadas.
9.	Feito esse necessário resumo, passo a decidir.
10.	Preliminarmente, observo que os presentes embargos de declaração preenchem os requisitos de admissibilidade previstos no art. 34, caput e § 1º, da Lei 8.443/1992, motivo pelo qual podem ser conhecidos.
11.	Quanto ao mérito, não persistem os vícios alegados pelo recorrente.
12.	Com relação à prescrição, a questão foi enfrentada nos itens 40 a 48 do voto condutor da decisão atacada, de sorte que adotei, de modo fundamentado, a jurisprudência do TCU no sentido de que são imprescritíveis os processos de controle externo que tratem de dano ao Erário decorrente da irregular aplicação de recursos públicos.
13.	Além disso, ressaltei que, mesmo que se admitisse a incidência de prescrição da pretensão ressarcitória, esta não ocorreu no presente caso, independentemente do regime jurídico adotado - prazo decenal do Código Civil ou quinquenal da Lei 9.873/1999. Não é necessária a repetição da análise realizada, cabendo ao responsável a leitura dos itens pertinentes no voto condutor do acórdão recorrido.
14.	No que se refere à alegação de que a gestão do convênio foi conduzida pelos secretários de gestão, a matéria foi enfrentada na seguinte passagem do voto proferido na decisão atacada:
"73.	Com relação ao Sr. Luiz Lindbergh Farias Filho, verifico que ele assinou o Convênio 45/2008, o que implica a sua responsabilização pelas despesas não comprovadas durante o período de sua gestão, precipuamente em razão do nível de descontrole e desorganização da execução e documentação das ações desenvolvidas no curso da avença.
74.	Como bem assinalou a então Secex/RJ e a SecexTCE, aplica-se o precedente trazido pelo próprio responsável, consubstanciado no Acórdão 2360/2015-TCU-Plenário, segundo o qual o "signatário do convênio assume a responsabilidade pela correta aplicação dos recursos transferidos e, mesmo delegando atribuições para realização de pagamentos, acompanhamento físico do ajuste ou prestação de contas, responde solidariamente pelos atos praticados pelos delegados escolhidos (culpa in eligendo e in vigilando) " - tese extraída do repositório de Jurisprudência Selecionada desta Casa."  (grifos acrescidos) .
15.	Sobre o argumento de que "não existem elementos que comprovem que os recursos não foram efetivamente empregados no referido programa", o representante legal do ex-prefeito parece desconhecer a jurisprudência remansosa desta Corte de Contas, deduzida das normas constitucionais aplicáveis ao controle externo, de que "na execução da despesa pública o ônus de comprovar a aplicação dos recursos recai sobre o gestor" (Acórdão 742/2010-TCU-Segunda Câmara, 3.134/2010-2ª Câmara 2.080/2013-Plenário, dentre outros) .
16.	Conforme assinalei na fundamentação do Acórdão 3278/2022-TCU-Primeira Câmara, a execução do Convênio 45/2008 se notabilizou pelo completo descontrole e desorganização do ente municipal na documentação das ações supostamente realizadas para a consecução do Programa Segundo Tempo. 
17.	Tomando como base os elementos acostados aos autos, os responsáveis não demonstraram a regular consecução da avença, tanto em seu aspecto físico como financeiro, tendo em vista a ausência de uma prestação de contas minimamente organizada contendo os documentos exigidos pelo instrumento convenial e pelas normas de regência.
18.	Sobre o argumento de que a prestação de contas após o fim do convênio não mais competia ao embargante, porquanto este já não exercia qualquer cargo naquela municipalidade, ressalto que o embargante foi condenado em débito por despesas ocorridas durante o seu período de gestão, o que implica que ele permanece como responsável pela demonstração de sua regular aplicação, como se extrai da pacífica jurisprudência desta Casa.
19.	Em complemento, recorro mais uma vez ao repositório de precedente desta Corte de Contas para ressaltar que não é necessário que haja má-fé ou ação dolosa do agente para fins de responsabilização perante o TCU (Acórdão 1358/2008-TCU-Plenário, 243/2010-Plenário e 3.694/2014-2ª Câmara, dentre outros) .
20.	No que se refere à assertiva de que o convênio celebrado entre o Município de Nova Iguaçu e o Idesp possuía cláusula que previa a imputação de responsabilidade ao instituto, embora não tenha logrado encontrar tal argumento na defesa apresentada pelo responsável, registro que a presente razão recursal não é suficiente para modificar o Acórdão 3278/2022-TCU-Primeira Câmara.
21.	Isso porque a responsabilidade do instituto, na condição de subconvenente, pela correta aplicação dos valores que lhe foram confiados, não afasta a responsabilidade pessoal dos gestores públicos que, de forma omissiva ou comissiva, tenham participado da cadeia causal das irregularidades. No caso, o fundamento da responsabilização do Sr. Luiz Lindbergh Farias Filho está exposto no voto condutor da decisão atacada, de forma que a existência da aludida cláusula não torna o ex-prefeito imune quanto à ocorrência de irregularidades na gestão dos valores que lhe foram confiados. 
22.	Com relação à alegação de que o atraso na remuneração dos profissionais é datado do ano de 2010, devendo a prestação de contas da matéria ser cobrada dos sucessores, destaco mais uma vez que o recorrente foi condenado em débito por despesas ocorridas durante o seu período de gestão, o que implica que ele permanece como responsável pela demonstração de sua regular aplicação.
23.	Sendo assim, verifico que os argumentos trazidos pelo embargante já foram enfrentados nas etapas anteriores do processo ou não têm o condão de alterar a decisão recorrida. Em verdade, percebo certa tentativa de rediscutir o mérito do Acórdão 3278/2022-TCU-Primeira Câmara, o que não é cabível na via estreita dos embargos de declaração.
24.	Por fim, registro que, após a inclusão do processo em pauta, foi enviado e-mail ao meu endereço eletrônico, no qual os novos advogados constituídos pelo Sr. Luiz Lindbergh Farias Filho pedem habilitação nos autos, juntam o instrumento de mandato e solicitam a retirada do processo da pauta para que possam se inteirar sobre a matéria e agendar audiência com este Gabinete.
25.	Indefiro todos os pedidos do novo representante legal do ex-prefeito. Conforme exposto no voto condutor da decisão recorrida, o julgamento desse feito foi adiado em duas outras oportunidades, em etapas anteriores, de sorte que houve ampla dilação probatória e análise exauriente de todas as evidências e argumentos apresentados.
26.	Além disso, a matéria em discussão nessa fase processual envolve cognição bastante estreita, não havendo espaço para a juntada de novos documentos ou, mesmo, para a ampliação da questão em debate, tendo em vista o princípio da preclusão consumativa recursal.
27.	Ademais, é preciso lembrar que, embora a parte possa constituir advogado de sua confiança a qualquer momento do processo, este recebe os autos no estado em que se encontra, conforme a ampla jurisprudência desta Corte e dos Tribunais Superiores. 
28.	Por fim, não posso deixar de destacar o seguinte alerta formulado pelo MPTCU, no parecer que subsidiou o Acórdão 3278/2022-TCU-Primeira Câmara:
"22.	A repetição de alegações de defesa busca, provavelmente, adiar de forma indefinida a apreciação do mérito da causa, já que este é o segundo pedido para o adiamento da apreciação do caso, sem que o ex-Prefeito tenha apresentado qualquer elemento novo, vide pronunciamento da unidade técnica a respeito do pedido anterior à peça 128.
23.	Os responsáveis lançam mão de aguardar a entrada do processo em pauta de julgamento para, só assim realizar pedidos de retirada de pauta alegando a necessidade de apresentar novas alegações de defesa e documentos, os quais não são apresentados de forma definitiva. Essa prática é utilizada desde 2018 (peças 35, 46, 48, 50, 72, 73, 84, 85, 90, 92, 95, 120 e 131) ."
29.	As circunstâncias ressaltadas pelo Parquet, repetidas nessa ocasião, sugerem a ocorrência de abuso de direito de defesa, o que pode levar, no limite, à aplicação de sanções processuais. 
30.	O processo em análise envolve fatos ocorridos em 2008/2009, tendo sido autuado em 2016. Conforme visto, não há nenhuma razão concreta para se procrastinar o julgamento do mérito do feito, em primeiro grau, após tramitação que consumiu longos seis anos. Se o recorrente quer rediscutir o mérito do processo, o que lhe é de direito, deve manejar o instrumento pertinente, que é a interposição de recurso de reconsideração.
31.	Diante de todo o exposto, VOTO por que seja adotada a deliberação que ora submeto a este Colegiado.
TCU, Sala das Sessões, em 12 de julho de 2022.
BENJAMIN ZYMLER 
Relator